最高法院刑事判決　　　　　　　　九十四年度台非字第四一號
　　上　訴　人　最高法院檢察署檢察總長
　　被　　　告　甲○○
　　　　　　　　　　　　樓
上列上訴人因被告竊盜案件，對於台灣台中地方法院（上訴書誤
寫為台灣高等法院）中華民國九十一年九月二十日第一審確定判
決（九十一年度易字第一０七四號，起訴案號：台灣台中地方法
院檢察署九十一年度偵字第五二四三號），認為違法，提起非常
上訴，本院判決如下：
    主  文
原判決關於違背法令部分撤銷。
    理  由
非常上訴理由稱：「按已受請求之事項未予判決，或未受請求之
事項予以判決者，其判決當然為違背法令，刑事訴訟法第三百七
十九條第十二款定有明文。又同法第二百六十六條規定起訴之效
力，不及於檢察官所指被告以外之人，此乃起訴對人之效力，亦
即檢察官起訴對象為被告之『人』並非其『姓名』，法院審判之
對象是否即為檢察官所指之被告，應以檢察官指為刑罰對象之被
告為依據；縱犯罪行為人以偽名或冒用他人名義應訊，致檢察官
以被冒名者之姓名、年籍起訴，則檢察官指為被告之人，即為實
際應訊之該犯罪行為人，法院自應對其為審判，而該被冒名頂替
之人，並非檢察官指為被告之人，縱檢察官誤以其姓名、年籍起
訴，仍非檢察官指為刑罰對象之人，非起訴效力所及，法院自不
得對其加以審判（最高法院八十二年度台非字第四０六號判決參
照）。本件涉犯竊盜之人為何瑞福，警方於案發時，將何瑞福本
人解送台灣台中地方法院檢察署，經內勤檢察官依法訊問，惟何
瑞福於警方初訊及檢察官偵查中，均冒用其弟『甲○○』之姓名
，復在檢方偵訊筆錄上偽簽『甲○○』姓名並按下自己之指模，
在檢察官之訊問筆錄上亦偽簽『甲○○』姓名，致檢察官誤認何
瑞福係『甲○○』，而於偵訊後諭知交保，繼而誤載被告姓名為
『甲○○』及其年籍資料，向原法院起訴；但本件檢察官起訴之
對象仍為冒名接受偵訊之何瑞福，並非甲○○本人，原法院審理
時，依『甲○○』年籍傳訊甲○○到庭，甲○○乃當庭陳明上開
犯行係其二哥何瑞福所為，並經原審查明，本件參照司法院院字
第五六九、一七二九號解釋意旨，原法院應將被告更正為何瑞福
，或通知檢察官更正後，逕對何瑞福予以審判，方為適法，卻逕
對未經起訴之甲○○本人判處無罪。其就甲○○部分，自有未受
請求之事項予以判決，另就實際被告何瑞福竊盜部分，則有已受
請求事項未予判決之違誤（貴院九十年度台非字第一六０號判決
參照）。爰依刑事訴訟法第四百十四條、第四百四十三條提起非
常上訴，以資糾正」等語。
本院按：除刑事訴訟法有特別規定外，未受請求之事項予以判決
者，其判決當然為違背法令；刑事訴訟法第三百七十九條第十二
款定有明文。又刑事訴訟法本不告不理之原則，審判之範圍，應
與訴之範圍相互一致，未經起訴之部分，不得為該訴訟之客體，
法院無從加以審判，故起訴之範圍，應以起訴書所記載之事項定
其「人」及「物」之範圍，而起訴書所記載關於人之範圍，依刑
事訴訟法第二百六十四條第二項第一款規定，起訴書應記載被告
之姓名、性別、年齡、籍貫、職業、住所或居所或其他足資辨別
之特徵等項，係為特定刑罰權對象之用，即其所指之人，並非僅
在於其姓名，而重在被偵查起訴並請求法院行使審判權之犯罪嫌
疑人；例如犯罪人甲冒用乙名應訊，無論甲有無被羈押，其特定
刑罰權之對象為甲，並非被冒名之乙，檢察官既係對甲之人實施
偵查，認其有犯罪嫌疑並對之提起公訴，雖因甲自始冒用乙名應
訊，檢察官誤以乙名起訴，僅姓名錯誤，其起訴所指被告之人（
即應接受審判之人），應為甲而非乙，法院於審判時，若查明甲
實係犯罪人而冒用乙之名義應訊，即應以甲為審判對象，並於判
決書當事人欄之被告姓名更正為甲，另註明甲係冒用乙名之旨，
方為適法；乙既非犯罪人，又未經檢察官起訴，自非檢察官指為
刑罰對象之人，自不得因檢察官誤以乙名起訴，即認檢察官所指
被告之人為乙而予以判決。本件依原判決認定之事實及卷內資料
，涉犯竊盜罪之人為何瑞福，警方於案發後，將何瑞福解送台灣
台中地方法院檢察署，何瑞福於警詢及檢官訊問時，均冒用其胞
弟「甲○○」之姓名應訊，復在警詢筆錄及偵訊筆錄上偽簽「甲
○○」署押，致檢察官誤認何瑞福為「甲○○」，因而於起訴書
誤載被告姓名為「甲○○」向原法院提起公訴，然本件檢察官起
訴之對象仍為冒名接受偵訊之何瑞福，並非被冒名之甲○○本人
，原法院於審理時，經查明甲○○非檢察官偵查起訴之對象，原
法院未傳喚何瑞福到庭審判，並於判決書當事人欄之被告姓名更
正為何瑞福及註明何瑞福係冒用甲○○姓名之旨，即逕行傳喚未
經起訴之甲○○到庭為審判對象，並以：「甲○○雖被冒名，然
既遭檢察官起訴，甲○○於審理中復要求還其清白並判決無罪，
為保護甲○○之權益，應為無罪之判決」；顯有未經請求之事項
予以判決之違背法令。案經確定，非常上訴意旨執以指摘，洵有
理由，惟原判決尚非不利於被告，應僅將原判決關於違背法令部
分撤銷，以資糾正。又非常上訴，乃對於確定判決之審判違背法
令而設之救濟方法，其目的在糾正法律上之錯誤，藉以統一法令
之適用；因而對於尚未判決之案件，自無對之提起非常上訴之餘
地。經查何瑞福被訴竊盜案件，原審尚未對之審判，並無判決存
在，本件非常上訴理由書指稱：「原法院就實際被告何瑞福竊盜
部分，則有已受請求之事項未予判決之違誤」等語，係屬贅載，
本院不予審究，併予明。
據上論結，應依刑事訴訟法第四百四十七條第一項前段，判決如
主文。
中　　華　　民　　國　九十四　年　　三　　月    十  　日
                      最高法院刑事第一庭
                          審判長法官  施　文　仁
                                法官  林　永　茂
                                法官  蕭　仰　歸
                                法官  賴　忠　星
                                法官  王　居　財
      本件正本證明與原本無異
                                      書  記  官
中　　華　　民　　國　九十四　年　　三　　月 　十六   日
                                                Ｍ
